【裁判字號】    90,訴,475
【裁判日期】    901025
【裁判案由】    違反公司法等
【裁判全文】
臺灣屏東地方法院刑事判決                            九十年度訴字第四七五號
    公  訴  人  臺灣屏東地方法院檢察署檢察官
    被      告  辰○○
    被      告  巳○○
    右  二  人
    選任辯護人  蔡祥銘
    被      告  乙○○
右列被告等因違反公司法等案件，經檢察官提起公訴（八十九年度偵字第三四五八號
），本院判決如左：
    主  文
辰○○商業負責人，共同以明知為不實之事項，而填製會計憑證，處有期徒刑參月，
併科罰金新台幣拾萬元，有期徒刑如易科罰金，罰金如易服勞役，均以銀元佰元即
新台幣玖佰元折算壹日，緩刑參年。
乙○○商業主辦會計人員，共同以明知為不實之事項，而填製會計憑證，處有期徒刑
伍月，併科罰金新台幣拾萬元，有期徒刑如易科罰金，罰金如易服勞役，均以銀元
佰元即新台幣玖佰元折算壹日，緩刑參年。
巳○○無罪。
    事  實
辰○○為砂石業者，並為屏東縣高樹地區砂石聯誼會之會員，且係樹橋砂石開發股份
有限公司之前任董事長，乙○○則為屏東縣砂石同業公會之前任總幹事，於民國（下
同）八十六年間，因政府規定河川全面禁採砂石，砂石業者不得自行以個人公司之名
義申採砂石，規定砂石業者必須組織自律管理委員會，故屏東縣高樹地區砂石聯誼會
共二十家砂石業者，擬透過屏東縣砂石同業公會，向行政院公平交易委員會申請設立
「樹橋砂石開發股份有限公司」（以下簡稱樹橋公司），以便取得高屏溪第一區段之
砂石開採權，並從事砂石數量分配之聯合行為，辰○○遂於樹橋公司成立大會中，經
由股東之推選，擔任樹橋公司之董事長，而為該公司之負責人，並決定股本為新台幣
（下同）三千萬元，嗣辰○○指派乙○○為承辦該公司成立之主辦會計人員，辰○○
、乙○○均明知該公司之股東全體均未曾繳交股本，竟基於共同犯意之連絡，制作不
實「股東繳納股款明細表」之會計憑證，交予不知情之會計人員丑○○、戊○○於八
十六年八月間持以向主管機關申請設立登記，致生損害於主管機關管理之正確性及樹
橋公司，嗣經行政院公平交易委員會以（八十七）公聯第０一三號許可決定書准許樹
橋公司之設立申請。案經戌○○、未○○、天○○、申○○訴由台灣屏東地方法院檢
察署檢察官偵查起訴。
    理  由
甲、有罪部分：
一、訊據被告辰○○、乙○○對於上開事實均坦承不諱，惟辯稱並不知此行為違法，
    且樹橋公司係為因應行政院公平交易委員會規範事業之開發不得有聯合壟斷之行
    為，應提出該事業行為之特例許可申請，故而以高樹地區之砂石業者聯名申請設
    立樹橋公司，該公司之成立僅係為便於取得高屏溪流域砂石開採之權利，故該公
    司本身並無固定之組織，是否確有固定資本並不影響公司或股東之權利等語。經
    查，被告辰○○、乙○○上開犯行，已經告訴人戌○○、未○○、天○○、申○○先後分別於偵查及本院審理中指述明確，核與證人即樹橋公司之股東丁○○、
    午○○、卯○○、己○○、辛○○、壬○○、子○○、癸○○、巳○○、甲○○
    、寅○○、亥○○、丙○○、庚○○等於本院審理中證述渠等雖為樹橋公司之股
    東，但未曾繳交股本等情節相符，並與證人即辦理公司設立登記之會計人員丑○○、戊○○於本院審理中所述，樹橋公司之股本三千萬元均係證人丑○○受被告
    乙○○之委託，向他人所調借而暫行存入樹橋公司籌備處之帳戶，並非由樹橋公
    司募集所得，嗣於存入三日後即由該名出借款項之人自行領走等情節相符，此外
    並有由屏東市第一信用合作社所出具樹橋公司籌備處之存款證明書、活期存款存
    摺影本、活期存款存入憑條、取款憑條、聯信銀行大連分行之大額提領登記簿影
    本、樹橋公司股東繳納股款明細表影本、樹橋公司之股份有限公司設立登記事項
    卡影本等附卷可稽，被告辰○○、乙○○之犯行均已堪認定。
二、核被告辰○○、乙○○所為，均係犯刑法第二百十六條、第二百十五條之行使業
    務上登載不實之文書罪、第二百十四條之使公務員登載不實罪、公司法第九條第
    三項、商業會計法第七十一條第一款之罪；被告辰○○、乙○○就前開犯行均有
    犯意連絡與行為分擔，均為共同正犯；再被告辰○○、乙○○違反公司法第九條
    第三項部分，被告乙○○雖非公司負責人，惟其與公司負責人即被告辰○○既有
    犯意之連絡及行為分擔，依刑法第三十一條第一項之規定，均應認為共同正犯；
    再被告辰○○、乙○○利用不知情之丑○○及戊○○而為前述設立公司登記之行
    使業務登載不實文書之行為，均為間接正犯；另被告辰○○、乙○○所犯之上述
    業務登載不實罪，應為其行使行為所吸收，不另論罪；又其二人以一行為犯上述
    違反公司法第九條第三項之罪、商業會計法第七十一條第一款之制作不實會計憑
    證罪，為想像競合犯，應從一重之商業會計法第七十一條第一款處斷，再被告辰
    ○○、乙○○所犯上述行使業務登載不實文書罪與商業會計法第七十一條第一款
    之制作不實會計憑證罪間，有方法結果之牽連關係，應從一重之商業會計法第七
    十一條第一款處斷。爰審酌被告辰○○並無前科，素行良好，而被告乙○○僅於
    七十年間曾有竊盜前科，素行亦非劣，此有其二人之前科表可憑、被告乙○○並
    非屏東地區之砂石業者，亦非屏東縣高樹地區砂石聯誼會之會員，依該會會員之
    決議及屏東縣高樹地區砂石聯誼會向行政院公平交易委員會申請許可之內容，以
    及被告乙○○並未實際繳交股款等情形，均未允許被告乙○○取得樹橋公司股東
    之身份，然被告乙○○卻利用被告辰○○交待其辦理樹橋公司設立登記之機會，
    將自己列為股東，並偽造其持股數、出資額，顯然對於樹橋公司、公司登記之主
    管機關及該公司之其餘股東更造成損害，其惡性非輕、犯罪動機、犯罪手段、樹
    橋公司因政府尚未開放高屏溪砂石之開採，故迄今並未實際營運，自尚未對社會
    經濟、主管機關或股東權益造成實際損害、犯後態度等一切情狀，各酌情量處如
    主文所示之刑，並均諭知易科罰金及易服勞役之折算標準（刑法第四十一條第一
    項已於被告行為後之九十年一月四日修正，同月十日經總統公布施行，改為「犯
    最重本行為五年以下之刑之罪，而受六個月以下有期徒刑或拘役之宣告，因身體
    、教育、職業、家庭之關係或其他正當事由，執行顯有困難者，得以一元以上三
    元以下折算一日，易科罰金。但確因不執行所宣告之刑，難收矯正之效，或難以
    以維持法律秩序者，不在此限」，應依刑法第二條第一項前段之規定，依修正後
    同法第四十一條第一項前段之規定，並諭知易科罰金之折算標準）；再被告辰○○、乙○○前均未曾受刑之宣告（被告乙○○雖於七十年間因竊盜案件，曾經法
    院判處有期徒刑八月，緩刑五年，惟於緩刑期間過後，未被撤銷緩刑，其刑之宣
    告自應失其效力），於犯本案後均坦承犯行，並表悔意，量經此次偵查審理程序
    之教訓後，均應知所警惕，本院並審酌樹橋公司並未實際營業，尚未對社會經濟
    及其他交易對象造成損害，危害尚輕等情狀，認被告辰○○、乙○○所受刑之宣
    告均以暫不執行為當，爰均併為緩刑之宣告，以啟自新。
乙、無罪部分：
一、公訴意旨另以：巳○○為樹橋公司之代理董事長，於民國（下同）八十六年間，
    因政府規定河川全面禁採砂石，砂石業者不得自行以個人公司之名義申採砂石，
    規定砂石業者必須組織自律管理委員會，故屏東縣高樹地區砂石聯誼會共二十家
    砂石業者，因透過屏東縣砂石同業公會，向行政院公平交易委員會申請設立「樹
    橋砂石開發股份有限公司」（以下簡稱樹橋公司），以便取得高屏溪第一區段之
    砂石開採權，並從事砂石數量分配之聯合行為，嗣經行政院公平交易委員會以（
    八十七）公聯第０一三號許可決定書予以准許，巳○○、辰○○、乙○○均明知
    該公司之股東全體均未曾繳交股本，竟基於共同犯意之連絡，制作不實「股東繳
    納股款明細表」之會計憑證，並持以向主管機關申請設立登記，致生損害於主管
    機關管理之正確性及樹橋公司，因認巳○○與辰○○、吳宏祺共同涉有刑法第二
    百十六條、第二百十五條之行使業務上登載不實之文書罪、第二百十四條之使公
    務員登載不實罪、公司法第九條第三項、商業會計法第七十一條第一款之罪等罪
    嫌。
二、按犯罪事實應依證據認定之，無證據不得推定其犯罪事實，刑事訴訟法第一百五
    十四條定有明文。再者，認定不利於被告之事實，須依積極證據，茍積極證據不
    足為被告不利事實之認定時，即應為有利於被告之認定，更不必有何有利之證據
    ；又，認定犯罪事實所憑之證據，雖不以直接證據為限，間接證據亦包括在內；
    然而無論為直接證據或間接證據，其為訴訟上之證明，須於通常一般人均不致有
    所懷疑，而得以確信其為真實之程度者，始得據為有罪之認定，此有最高法院三
    十年上字第八一六號、七十六年臺上字第四九八六號刑事判例可資參照。
三、本件公訴人認被告巳○○涉有前述犯行，無非以被告巳○○曾任高屏溪聯合自律
    管理委員會之總召集人及樹橋砂石開發公司之主任委員及代理董事長，顯為該公
    司之核心人物，對於該公司未向股東收集股款即向主管機關聲請設立登記等情事
    ，顯然均應知悉，並與被告辰○○、乙○○等有犯意連絡。惟訊之被告則堅詞否
    認有公訴人所指之犯行，辯稱其不僅未曾擔任樹橋公司之代理董事長，更非該公
    司之董事，且對於被告辰○○、乙○○未曾收集股本即向主管機關申請設立等事
    ，均不知情，亦未曾指示被告乙○○向外借款，而至於為何其所佔樹橋公司之股
    份與董事長辰○○一樣多，其並不知情等語。
四、經查，本件樹橋公司未經向股東收取股本，即出具文件向主管機關表示已經收集
    ，並聲請設立登記一事，係由被告辰○○指示被告乙○○辦理，再由被告乙○○
    於填具文件後，交由證人丑○○及戊○○前往辦理，而所向他人借用三千萬元股
    本所需利息七十萬元，係由被告辰○○指示證人酉○○自公會存款中提領一節，
    已經被告辰○○、乙○○及證人丑○○、戊○○、酉○○等當庭陳明，是據被告
    辰○○、乙○○及證人丑○○、戊○○、酉○○等人所述，均未見被告巳○○曾
    與被告辰○○、乙○○等就前述事實欄所述犯行有何犯意連絡；次查，被告巳○○僅為樹橋公司之股東，並未曾擔任董事或董事長或代理董事一職，此除經被告
    等三人先後陳明外，並有偵查卷第九十二頁至一零六頁樹橋公司之設立登記事項
    卡等附卷可稽，而據偵查卷附之公司設立登記事項卡所載，被告巳○○確實未曾
    擔任該公司之董事職務，則依據公司法之規定，被告巳○○顯不可能擔任代理董
    事長一職，足見被告等此部分所言非虛，而縱被告巳○○曾任樹橋公司之代理董
    事長一職，然樹橋公司必須於已經完成設立登記後，始可能產生董事長，進而推
    舉代理董事長，則被告巳○○既於該公司已經完成設立登記後始成為該公司之「
    核心人物」--代理董事長，自難遽行推論其於公司設立登記前即已知悉被告乙○○、辰○○等人所辦理之手續，則公訴意旨此部分認定被告巳○○為樹橋公司核
    心人物，並據以推論被告巳○○當然知悉，並與被告辰○○、乙○○間有犯意連
    絡一節，尚非有據；再查，被告巳○○雖曾擔任屏東縣高樹地區砂石聯誼會理事
    長一職，但於本案樹橋公司設立登記前，即改由己○○擔任理事長，此除經被告
    巳○○陳明外，並經證人己○○結證屬實；至告訴人等雖一再以被告巳○○所持
    有樹橋公司之股份甚多，並與擔任該公司董事長之被告辰○○相當，因認被告巳
    ○○必與被告辰○○有犯意之連絡，但經查樹橋公司各股東之持份數，係由被告
    乙○○所自行決定，並未曾經被告辰○○之交辦，亦未經屏東縣高樹地區砂石聯
    誼會之決議，再由被告乙○○交予證人丑○○辦理公司設立登記，此已經被告辰
    ○○當庭陳明，而證人丑○○及酉○○亦當庭結證稱股份係由被告乙○○填具後
    交付，再依被告乙○○並非砂石業者，並非屏東縣高樹地區砂石聯誼會會員，不
    符合該聯誼會所決議成立樹橋公司之股東資格，卻自行藉辦理該公司設立登記之
    機會，自行列入股東名單中等情狀，已如前述，則被告乙○○此項顯有損該砂石
    聯誼會會員（含被告辰○○在內）權益之行為，自不可能經其於會員或被告辰○○之同意，足見被告辰○○、巳○○所稱渠等並不知道未何其二人所登記持有之
    股份遠較其於股東為多一節非虛，自不得僅以被告巳○○之持股數量多，即行推
    論其當然與被告辰○○、乙○○間有犯意連絡。
五、綜上所述，公訴人認定被告巳○○犯嫌所憑之證據，即未達通常一般人均不致有
    所懷疑，而得以確信其為真實之程度，此外復查無其他積極證據足認被告有刑法
    第二百十六條、第二百十五條之行使業務上登載不實之文書罪、第二百十四條之
    使公務員登載不實罪、公司法第九條第三項、商業會計法第七十一條第一款等罪
    之犯行，揆諸前揭法條及判例，自應為被告巳○○無罪之諭知。
據上論斷，應依刑事訴訟法第二百九十九條第一項前段、第三百零一條第一項，公司
法第九條第三項、商業會計法第七十一條第一款，刑法第二條第一項前段、第十一條
、第二十八條、第三十一條第一項、第二百十六條、第二百十五條、第二百十四條、
第五十五條、第四十一條第一項、第四十二條第二項，罰金罰鍰提高標準條例第一條
前段、第二條，判決如主文
。
本案經檢察官莊啟勝到庭執行職務。
中      華      民      國      九十      年      十      月  二十五    日
                                      臺灣屏東地方法院刑事第二庭
                                          法  官    莊鎮遠
右判決正本證明與原本無異。
對於本判決如有不服應於收受送達後十日內向本院提出上訴書狀上訴於台灣高等法院
高雄分院並按他造當事人之人數附具繕本。
                                          書記官    魏慧夷
中    華    民    國     九十      年      十      月       二十六      日
附錄本判決論罪之法條：
中華民國刑法第二百一十四條
 (使公務員登載不實罪)
明知為不實之事項，而使公務員登載於職務上所掌之公文書，足以生損害於公眾或他
人者，處三年以下有期徒刑、拘役或五百元以下罰金。
中華民國刑法第二百一十五條
 (業務上文書登載不實罪)
從事業務之人，明知為不實之事項，而登載於其業務上作成之文書，足以生損害於公
眾或他人者，處三年以下有期徒刑、拘役或五百元以下罰金。
公司法第九條
公司設立登記後，如發現其設立登記或其他登記事項，有違法情事時，公司負責人各
處一年以下有期徒刑、拘役或科或併科新臺幣六萬元以下罰金。
公司負責人對於前項登記事項，為虛偽之記載者，依刑法或特別刑法有關規定處罰。
公司應收之股款，股東並未實際繳納，而以申請文件表明收足，或股東雖已繳納，而
於登記後將股款發還股東，或任由股東收回者，公司負責人各處五年以下有期徒刑、
拘役或科或併科新臺幣六萬元以下罰金。
前三項裁判確定後，由法院檢察處通知中央主管機關撤銷其登記。
商業會計法第七十一條
商業負責人、主辦及經辦會計人員或依法受託代他人處理會計事務之人員有左列情事
之一者，處五年以下有期徒刑、拘役或科或併科新台幣十五萬元以下罰金：
一  以明知為不實之事項，而填製會計憑證或記入帳冊者。
二  故意使應保存之會計憑證、帳簿報表滅失毀損者。
三  意圖不法之利益而偽造、變造會計憑證、帳簿報表內容或撕毀其頁數者。
四  故意遺漏會計事項不為記錄，致使財務報表發生不實之結果者。
五  其他利用不正當方法，致使會計事項或財務報表發生不實之結果者。


司法院資訊處製作；財團法人民間司法改革基金會備份。
